【裁判字號】    91,簡上,662
【裁判日期】    921231
【裁判案由】    給付補償費
【裁判全文】
臺灣臺北地方法院民事判決  九十一年度簡上字第六六二號
    上  訴  人 丙○○
               乙○○
               己○○
               戊○○
               丁○○
               庚○○
               甲  ○
    共      同
    訴訟代理人 徐南城律師
    複  代理人 王秋滿律師
               闕信如
    被  上訴人 辛○○
    訴訟代理人 丁俊文律師
    複  代理人 黃景安律師
右當事人間請求給付補償費事件，上訴人對於中華民國九十一年六月十八日本院簡易
庭九十年度北簡字第一七一八一號第一審判決提起上訴，本院於九十二年十二月十七
日言詞辯論終結，判決如左：
    主  文
原判決關於駁回上訴人後開第二項之訴部分及該部分假執行之聲請，並訴訟費用之裁
判廢棄。
被上訴人應給付上訴人新臺幣拾萬零貳佰捌拾貳元，及自民國九十年十月三十日起
至清償日止，按年息百分之五計算之利息。
其餘上訴駁回。
第一、二審訴訟費用由被上訴人負擔。
    事  實
甲、上訴人方面：
  一、聲明：如主文所示。
  二、陳述：除與原審判決書所載者相同茲予引用外，補稱：
  （一）、系爭土地由羅楊麗玉、黃萬清於民國四十四年三月二十四日向臺北縣政府
          承租，六十二年三月九日由辛○○、黃萬清承租，有國有財產局北區辦事
          處九十一年四月二日臺財產北管字第０九一０００九八二六號函檢送之三
          份租約為憑，被上訴人不否認其真正，該六十二年三月九日之租約第二頁
          記載「訂約日期四十三年二月十八日，北府建六字第一五八四號，承租人
          羅楊麗玉、黃萬清等；第一次換約六十二年二月二十二日，北府建六字第
          一二六八一號，承租人辛○○、黃萬清等」，四十四年三月二十四日之租
          約租期記載自四十三年三月一日至一百二十三年二月二十八日共八十年，
          六十二年三月九日之租約租期記載自六十二年二月二十二日至七十一年二
          月二十一日共九年，第一份租約為八十年，無須於六十二年二月二十二日
          換約，此應為羅楊麗玉亡故，辛○○始與黃萬清共同出名換約。嗣至八十
          七年四月十八日，再由黃榮春與辛○○共同出名換約，租期自八十七年三
          月一日至九十四年十二月三十一日。由此可見，辛○○、黃榮春皆因繼承
          羅楊麗玉、黃萬清之承租權而取得換約之權利，其應承擔覺書之義務。
  （二）、覺書原本經核對後，由其紙質、顏色業已泛黃，且其上貼有當時之印花稅
          票，絕非臨訟偽製。
 三、證據：除援用原審之立證方法外，並補提覺書原本、羅楊麗玉
     且聲請向國有財產局臺灣北區辦事處，函詢被上訴人是否因係羅楊麗玉之子，
     而於羅楊麗玉亡故後取得另定租約之權利，及向臺北縣石碇鄉戶政事務所，函
     調羅楊麗玉於四十三年間留存於該所之印鑑卡，向臺北縣石碇鄉農會，函調羅
     楊麗玉之農會會員申請書及領取農藥肥料之申請單，並傳訊證人黃萬清、楊守
     義，及請求勘驗、測量現場。
乙、被上訴人方面：
  一、聲明：駁回上訴。
  二、陳述：除與原審判決書所載者相同茲予引用外，補稱：
  （一）、否認勘驗期日於系爭土地上堆放之琉球松係於系爭土地上所種植。
  （二）、系爭覺書之性質與隱名合夥有間，充其量僅係信託關係，然羅楊麗玉死亡
          後，則高春成與羅楊麗玉之信託關係亦隨之消滅。
  （三）、被上訴人能領取系爭補償金，係基於被上訴人、黃萬清與臺北縣政府所訂
          立之臺灣省有森林用地出租造林契約書而來，並非繼承羅楊麗玉。
  三、證據：除援用原審之立證方法外，並補提照片三十張、聲請向臺北縣政府函調
      被上訴人於六十五年就系爭土地內種植之琉球松採伐及被上訴人於七十年間就
      系爭土地向臺北縣政府申請種植琉球松之樹苗之資料。
    理  由
甲、程序方面：按「除別有規定外，確定之終局判決就經裁判之訴訟標的，有既判力
    ，民事訴訟法第四百條第一項定有明文；又按判決之既判力，係僅關於為確定判
    決之事實審言詞辯論終結時之狀態而生，故在確定判決事實審言詞辦論終結後所
    後生之事實，並不受其既判力之拘束。」（最高法院民國三十九年臺上字第二一
    四號著有判例可資參照）。查，本件上訴人丙○○於八十八年間對被上訴人訴請
    給付補償金，業經本院臺北簡易庭及本院，以「補償金尚未發放」為由為上訴人
    敗訴之判決，此有本院臺北簡易庭八十八年度北簡字第一三一五九號民事判決書
    及本院八十九年度簡上字第八七號民事判決書各一件在卷足參（附於原審卷第十
    六頁至廿頁）；嗣於九十年十月十八日，上訴人丙○○以系爭補償金業於九十年
    十月十一日核發為由，向被上訴人提起本件訴訟，並提出補償費印領清冊在卷可
    稽（見原審卷二四頁），並於九十一年二月十九日依民事訴訟法第二百五十五條
    第一項第五款規定追加其餘上訴人為當事人，核屬確定判決事實審言詞辦論終結
    後所後生之事實，參諸前揭法條及判例意旨，本件訴訟與本院臺北簡易庭八十八
    年度北簡字第一三一五九號及八十九年度簡上字第八十七號民事案件當事人、訴
    訟標的之原因事實均不相同，非屬同一案件，本院自不受前揭案件既判力之拘束
    ，並應予以審理，合先序明。
乙、實體方面：
一、上訴人起訴主張：(一)、坐落臺北縣石碇鄉○○○段直潭小段二六二地號土地（下
    稱系爭土地）為國有林地，為上訴人之父高春成緣故地（即最早開墾造林之地）
    ，緣四十三年間臺北縣政府開放系爭土地由人民承租造林，羅楊麗玉（被上訴人
    之父）、黃萬清、楊東日、林屋及高春成（上訴人之父）互相約定由羅楊麗玉及
    黃萬清出名承租，為保障高春成之權利，由羅楊麗玉、黃萬清於四十三年一月二
    十四日書立覺書，覺書內載明高春成與羅楊麗玉、黃萬清之權利範圍及比例，即
    高春成就爭土地中一一．三五二九公頃占有三分之一權利，高春成及上訴人父子
    即本於覺書約定在系爭土地內造林，八十七年十一月日被上訴人曾擅自鋸掉上訴
    人及父高春成所植林木。(二)、被上訴人於八十七年十二月八日寄給上訴人之存證
    信函可證，被上訴人非常清楚上訴人於父高春成亡故後繼承父之權利在系爭土地
    上三分之一之權利範圍內造林，且被上訴人任由上訴人與父在系爭土地三分之一
    範圍內造林，達數十年之久，卻於八十七年十二月八日要求除去，顯藉此理由欲
    將上訴人應享有系爭補償金之權利，侵吞歸其獨享。(三)、系爭覺書之性質類似隱
    名合夥之無名契約，上訴人之父高春成因覺書而由羅楊麗玉、黃萬清受讓系爭土
    地，扣除楊東日、林屋濫墾地二公頃，所餘林地之三分之一之權利，上訴人繼承
    高春成之權利，被上訴人繼承羅楊麗玉之權利，依覺書之約定，上訴人享有系爭
    土地三分之一權利，上訴人及父確實在系爭三分之一土地耕種造林，在此三分之
    一範圍內之琉球松枯死，臺北縣政府指示臺北縣石碇鄉公所發給系爭土地補償金
    新臺幣（下同）九十萬零八百四十八元，其中三分之一即三十萬零二百八十二元
    ，為包含在上訴人依覺書受讓之權利，被上訴人應將此款項轉付上訴人，惟迄今
    仍未給付。因此，基於系爭覺書之契約關係，及上訴人繼承高春成之權利、被上
    訴人繼承羅楊麗玉之義務，提起本訴求為判決被上訴人應給付上訴人三十萬零二
    百八十二元及自九十年十月十五日起至清償日止，按年息百分之五計算之利息等
    情。被上訴人則以：(一)、否認系爭覺書之真正。(二)、系爭土地是被上訴人之父羅
    楊麗玉與黃萬清於四十三年二月十八日向臺灣省政府換約承租該國有森林用地，
    ，嗣六十五年間被上訴人向臺北縣政府申請採伐該租約土地上之琉球松等，亦經
    臺北縣政府准予採伐，並由被上訴人於六十五年九月二十一日先向臺北縣政府繳
    交採伐款後，領取國有林產物採伐許可證，再予採伐上開土地之琉球松，並將砍
    伐之琉球松售予臺灣中興紙業股份有限公司。上開土地之琉球松已於六十六年砍
    伐完畢，嗣七十年間被上訴人再向臺北縣政府申請種植琉球松，臺北縣石碇鄉公
    所於八十七年間因發現臺北縣內之琉球松有嚴重之病蟲害，乃發包給民間砍伐。
    今臺北縣石碇鄉公所於九十年十月十一日就該租約土地上種植之琉球松病害木發
    放之補償金，其針對補償之枯死琉球松即係被上訴人於七十年間向臺北縣政府申
    請種植琉球松所栽種。(三)、系爭土地四十三年間之琉球松業已砍伐，至今已逾二
    十五年，上訴人就此租賃契約縱有請求權，亦罹於時效。(四)、上訴人並未舉證種
    植多少之琉球松，僅以四十三年一月二十四日覺書主張對系爭土地之琉球松有三
    分之一之補償費，即屬無據等語，資為抗辯。
二、查，上訴人主張於四十三年間羅楊麗玉（被上訴人之父）及黃萬清向臺北縣政府
    承租系爭土地造林，迄九十年間，因系爭土地上之琉球松有嚴重之病蟲害，經砍
    伐後臺北縣石碇鄉公所於九十年十月十一日核發補償費九十萬八百四十八元予被
    上訴人之事實，有四十四年三月二十四日之租賃契約、補償費印領清冊為證，復
    為被上訴人所不爭執，堪信為真實。惟上訴人主張系爭覺書為真正，且其於系爭
    土地上確有種植琉球松，及被上訴人之承租權係繼承羅楊麗玉而來等情，則為被
    上訴人所否認，並以前詞置辯，是本件所爭執者，乃(一)、系爭覺書是否為真正？
    (二)、上訴人是否確於系爭土地上種植琉球松？(三)、被上訴人之承租權是否係繼承
    自羅楊麗玉？茲論述如下：
三、按「私文書經他造否認者，固應由舉證人證其真正。但如係遠年舊物，另行舉證
    實有困難，法院非不得依經驗法則，並斟酌全辯論意旨，判斷其真偽。」（最高
    法院九十一年度台上字第二一八四號裁判意旨參照）。查上訴人主張羅楊麗玉、
    黃萬清與高春成於四十三年一月廿四日協議，高春成就系爭土地三分之一有耕作
    權利等情，業據其提出系爭覺書一件，又觀之上訴人提出之系爭覺書上確載有「
    仝立覺書人羅楊麗玉、黃萬清等向臺北縣政府提出租石座落石碇鄉○○○段直潭
    小段貳陸貳地番林面積拾壹公項伍公畝貳玖之公有土地，該公有土地原前係是
    台端（高春成）緣故地，該公有地嗣後政府若有批准許可時，扣除：：，林屋等
    之濫墾地貳公頃外，殘餘地鄙人願讓渡持分分之壹之租用權利，無償交給台端
    執掌耕作造林永為所有，為日後之證，特立覺書乙份，收執人高春成」等語，並
    有羅楊麗玉、黃萬清之簽名、印文，且證人即立覺書人之一黃萬清亦到庭具結證
    稱覺書上的印章是我的沒有錯等語（見本院九十一年十月八日言詞辯論筆錄），
    按私文書經本人或其代理人簽名、蓋章或按指印者，推定為真正，為民事訴訟法
    第三百五十八條第一項所明定，則上訴人提出之系爭覺書，縱屬私文書，且經被
    上訴人否認其真正，然既經立覺書人黃萬清蓋章（立覺書人羅楊麗玉已於五十七
    年十二月二十八日死亡），依法即應推定為真正。況證人即覺書所載之合股人林
    屋亦到庭結證稱：「（問：林屋你有沒有在剛才所說的土地上耕作？）有，三分
    之一是高春成的」、「（問：這次臺北縣政府說有蟲害，是誰的？）是高春成的
    」等語（見原審卷七三頁），核與系爭覺書所載文義內容相符；又本院依上訴人
    聲請向臺北縣政府石碇鄉戶政事務所調取羅楊麗玉於四十三年間留存在該戶政事
    務所之印鑑卡、並向臺北縣政府石碇鄉農會調取羅楊麗玉之申請書及領取農藥肥
    料之申領單，分別經臺北縣政府石碇鄉戶政事務所函覆本院羅楊麗玉四十三年間
    留存在該所之印鑑卡業因其於五十七年死亡後除卡，已無檔存資料、臺北縣政府
    石碇鄉農會函覆本院羅楊麗玉非其會員，亦無申請領取農藥肥料資料，本院衡情
    證人黃萬清、林屋與兩造間並無利害關係，其所為證詞，應堪信為真實。按系爭
    覺書乃係遠年舊物，則揆諸前開說明，本院斟酌全辯論意旨及經驗法則，應堪認
    係為真正。從而，上訴人主張系爭覺書乃羅楊麗玉、黃萬清與高春成於四十三年
    一月廿四日所書立，高春成依覺書可對羅楊麗玉主張就系爭土地三分之一有耕作
    權利乙節，應非無據。
四、次查，上訴人主張高春成與上訴人本於覺書之約定，於四十三年間，尚僱佣訴外
    人鄭再興、黃水永、高連芳在高春成在系爭約定範圍土地上種植琉球松乙節，亦
    有其提出之證明書在卷可憑（見原審卷十一頁），並經證人即鄭再興、黃水永、
    高連芳到庭結證屬實（見原審卷七十一頁至七十五頁），上訴人前揭主張，即難
    謂無據；另證人林屋並到庭結證稱：土地是三人分開種植，各人種各人的，有界
    址，是種松柏，這次台北縣政府說有蟲害，是高春成種的等語（見原審卷七十一
    頁），本院勘驗系爭土地時：「系爭二六二地號土地上確仍有數處砍下後堆積的
    琉球松」（見本院九十一年十一月二十一日勘驗筆錄），被上訴人空言否認，自
    無可採。又上訴人稱被上訴人知悉高春成與其在系爭覺書約定範圍內造林數十年
    ，迄於八十七年十二月八日才要求其除去乙節，亦有其提出被上訴人八十七年十
    二月八日寄發之存證信函（見原審卷十五頁）一件在卷可按。從而，上訴人主張
    高春成與其本於覺書之約定，於系爭土地上種植琉球松乙節，亦堪採信。
五、再查，本件國有林地於委託代管期間，由代管機關臺北縣政府於四十四年三月二
    十四日與羅楊麗玉、黃萬清二人訂有臺灣省國有森林用地租地造林契約書，嗣羅
    楊麗玉於五十七年十二月二十八日死亡，由辛○○繼承換約續租；又土地於本局
    收回代管後，黃萬清於八十七年二月二十日讓渡承租權予黃榮春，並已換訂為八
    十七國林甲租字第一四三號國有林地租賃契約書，由辛○○、黃榮春二人共同承
    租，並予敘明」，此經本院函國有財產局北區辦事處，經該辦事處函覆本院屬實
    ，有國有財產局北區辦事處九十一年四月二日臺財產北管字第０九一０００九八
    二六號覆函一件可考（見原審卷一二二頁），則上訴人謂被上訴人係繼承羅楊麗
    玉之權利等情，應屬有據。
六、末查被上訴人抗辯系爭土地四十三年間之琉球松業已砍伐，至今已逾二十五年，
    上訴人縱有請求權，亦罹於時效云云，按「消滅時效，自請求權可行使時起算，
    民法第一百二十八條前段定有明文；又按消滅時效自請求權可行使時起算，所謂
    可行使，指請求權人行使其請求權並無法律上之障礙而言。」（最高法院五十三
    年臺上字第三三六五號判決可資參照）。經查，臺北縣石碇鄉公所於九十年十月
    十一日核發本件補償費予被上訴人，有補償費印領清冊可稽（見原審卷二十四頁
    ），且為被上訴人所不爭，則上訴人迄至九十年十月十一日始得無法律上之障礙
    行使其權利，揆諸前揭說明，上訴人本件請求權應至九十年十月十一日始為「可
    行使」，而上訴人九十年十月十八日即已提起本件訴訟，顯未逾請求權時效，被
    上訴人前揭抗辯，亦無足採，併此敘明。
七、綜上所述，本件上訴人主張系爭覺書係羅楊麗玉、黃萬清與高春成於四十三年一
    月廿四日所書立，高春成依覺書之法律關係對羅楊麗玉就系爭土地三分之一有耕
    作權利，高春成與上訴人本於系爭覺書之約定，實際種植琉球松，並受有損害乙
    節，已如前述，按本件系爭補償費係為補償實際種植琉球松而實際受有損害之人
    ，此為兩造所不爭，則，上訴人本於覺書之法律關係及上訴人、被上訴人分別繼
    承黃春成、羅楊麗玉之法律關係，請求被上訴人給付系爭土地上砍伐琉球松之補
    償費九十萬零八百四十八元之三分之一，即三十萬零二百八十二元，及自九十年
    十月三十日起至清償日止，按年息百分之五計算之利息，為有理由，應予准許。
    逾此部分所為請求，為無理由，應予駁回。原審就上開應准許部分，為上訴人敗
    訴之判決，並駁回其假執行之聲請，尚有未洽，上訴意旨指摘原判決不當，求予
    廢棄改判，為有理由，爰由本院予以廢棄改判如主文第二項所示，至於上訴人不
    應准許部分，原判決為上訴人敗訴之判決，並駁回其假執行之聲請，經核於法並
    無不合，上訴意旨求予廢棄改判，為無理由，應駁回其上訴。
八、本件事證已臻明確，兩造其餘主張陳述及所提之證據，均無庸再予審酌，附此敘
    明。
九、結論：本件上訴為一部有理由，一部無理由，依民事訴訟法第四百三十六條之一
    第三項、第四百五十條、第七十九條，判決如主文。
中      華      民      國    九十二    年     十二     月    三十一    日
                      民事第民五庭審判長法      官  吳青蓉
                                        法      官  林秀圓
                                        法      官  賴劍毅
右為正本係照原本作成
本件判決不得上訴
中      華      民      國    九十三    年      一      月      二      日
                                        法院書記官  吳芳玉


司法院資訊處製作；財團法人民間司法改革基金會備份。
